【裁判字號】    92,重上,56
【裁判日期】    950127
【裁判案由】    確認派下權存在
【裁判全文】
臺灣高等法院高雄分院民事判決          92年度重上字第56號
上  訴  人  劉信男（即祭祀公業劉華生管理人）
訴訟代理人  陳萬呈律師
            吳建勛律師
            黃淑芬律師
            王進勝律師
上  一  人
複  代理人  張清雄律師
被上訴人    丁○○
            子○○
            乙○○
            辛○○
            卯○○
            壬○○
            丑○○
            辰○○
            巳○○
            甲○○
            午○○
            癸○○
            庚○○
            己○○
            寅○○（戊○○之承受訴訟人）住高雄縣美濃鎮
            丙○○
共      同
訴訟代理人  王程風律師
上列當事人間請求確認派下權存在事件，上訴人對於民國92年4
月25日臺灣高雄地方法院89年度重訴字第75號第一審判決提起上
訴，本院於95年1月18日言詞辯論終結，判決如下：
    主      文
上訴駁回。
第二審訴訟費用由上訴人負擔。
    事實及理由
一、查被上訴人戊○○於訴訟繫屬中死亡，其繼承人寅○○聲明
    承受訴訟，核無不合，應予准許。次按，當事人死亡者，訴
    訟程序在有繼承人、遺產管理人或其他依法令應續行訴訟之
    人承受其訴訟以前當然停止。於有訴訟代理人時不適用之，
    觀之民事訴訟法第168 條、第173 條前段規定自明。本件上
    訴人劉信男（即祭祀公業劉華生公嘗管理人）雖於訴訟繫屬
    中民國94年2 月間死亡，惟其生前既已委任有訴訟代理人，
    依上說明，本件不停止訴訟程序，併此敘明。
二、被上訴人起訴主張：劉氏13世劉華生由廣東渡台後，生有劉
    達峰、劉達崙、劉達阜（無嗣）、劉達康（回中國廣東）、
    劉達巍（無嗣）、劉達岸（無嗣），上訴人於88年12月2日
    發文給美濃鎮公所稱其財產為劉達峰所賺為不對，被上訴人
    等16人為劉華生之子劉達崙之派下員，且祭祀公業劉華生祠
    堂所掛之匾額亦有列被上訴人祖先之名字，是被上訴人為祭
    祀公業劉華生之派下員應可認定。由於上訴人向高雄縣美濃
    鎮公所申請公告之祭祀公業劉華生派下員名冊，及派下全員
    系統表均將被上訴人排拒在外，否認被上訴人之派下權，致
    被上訴人之派下權地位處於不安定狀態等情，求為確認被上
    訴人對於祭祀公業劉華生之派下權存在之判決。原審為被上
    訴人勝訴之判決。被上訴人於本院為駁回上訴之聲明。
三、上訴人則以：劉達崙固為上訴人之13世祖劉華生之子，惟被
    上訴人並非劉華生之後代子孫，亦非劉達崙之後代子孫。且
    劉華生並未來台定居，自無在台基業，是系爭「祭祀公業劉
    華生公嘗」係劉達峰以其來台創立之財產為紀念其父而設立
    ，非劉華生本人所設立，被上訴人縱使係劉達崙之後代子孫
    ，仍不得為系爭「祭祀公業劉華生公嘗」之派下。又被上訴
    人所提出清朝道光22年作成之「合同」及日據時代大正2年
    （即民國2 年）7 月3 日製作之「和解書」，既無官方證明
    ，亦無任何印信或文件為佐，上訴人否認其真正。又被上訴
    人於88年以前，對系爭「祭祀公業劉華生公嘗」管理人向主
    管機關申報派下員公告時，均無異議。是被上訴人訴請確認
    對祭祀公業劉華生有派下權存在，自無理由等語，資為抗辯
    ，並於本院聲明：(一)原判決廢棄。(二)被上訴人在第一審之訴
    駁回。
四、兩造不爭執之事實：
  (一)祭祀公業劉華生公即劉氏13世劉華生，生有劉達峰、劉達崙、
    劉達阜（無嗣）、劉達康（回中國廣東）、劉達巍（無嗣）、
    劉達岸（無嗣）等6子。
  (二)祭祀公業劉華生之祠堂位於高雄縣美濃鎮○○路○ 段668 號
    及690 號之間，經原審於92年1 月14日勘驗現場，該祀堂中
    間供祭祀之祖先牌位，刻有被上訴人祖先達崙公等人之名字
    ，目前該祠堂除供達峰公派下子孫祭拜外，亦供達崙公之派
    下子孫祭拜。
  (三)劉達峰、劉達崙2 人在台灣均有墳墓（原審卷第99頁），目
    前尚未發現其父劉華生在台有墳墓。另除劉華生之祭祀公業
    外（計有土地37筆，參其財產清冊，詳原審卷第159 頁以下
    ），劉達峰亦有祭祀公業（計有土地15筆，參其財產清冊，
    詳原審卷第161 頁）。
  (四)祭祀公業派下權之取得，係以設立人及其後代子孫為準，非
    以享祀人及其子孫為準。換言之，祭祀公業派下權之取得，
    除祭祀公業之設立人及設立人之繼承人外，其他第三人不得
    享有派下權（參台灣民事習慣調查報告第740 頁，最高法院
    72年台上字第2005號判決）。
五、本件兩造所爭執之處，在於：(一)劉華生祭祀公業究係劉華生
    之子孫（含劉達峰、劉達崙等人）共同設立，或僅係劉達峰
    獨自設立？被上訴人是否為劉達崙之子孫？對祭祀公業劉華
    生是否有派下權存在？(二)被上訴人於88年以前，是否對系爭
    「祭祀公業劉華生公嘗」管理人向主管機關申報派下員公告
    時，均無異議，而喪失其派下權利？
  (一)劉華生祭祀公業究係劉華生之子孫（含劉達峰、劉達崙等人
    ）共同設立，或僅係劉達峰獨自設立？被上訴人是否為劉達
    崙之子孫？對祭祀公業劉華生是否有派下權存在？
  1.按「祭祀公業係以祭祀祖先為目的而設立之獨立財產，其設
    立須有享祀人、設立人及獨立財產之存在，享祀人僅係公業
    所祭祀之祖先，並非公業之所有人，又公業之派下權之取得
    ，原則上以祭祀公業之設立人及其繼承人為限，縱係享祀者
    之後裔，仍非當然取得派下權」（最高法院85年度台上字第
    1495號判決意旨參照）。次按，台灣習慣，台灣祭祀公業通
    常係由子孫鬮分家產時，抽出一部分而設立，或由已分別異
    居之子孫提供財產共同設立，此為常態。上訴人主張祭祀公
    業劉華生係伊祖先劉達峰單獨提供設立，則為變態，依舉證
    責任分配原則，應由上訴人就系爭公業係由劉達峰單獨提供
    設立之事實負舉證責任」（最高法院84年台上字第1727號判
    決意旨參照）。經查，劉華生祭祀公業係劉華生之子（含劉
    達峰、劉達崙等人）共同設立，有下列證據足資證明：
  (1)依兩造所不爭之「劉達峰」立於清朝嘉慶11年之立撥單略稱
    ：「立撥單兄達峰承父母生我兄弟六人，吾居長，無奈家貧
    親老，於乾隆21年（西元1756年）來台，初置家業，艱苦備
    嘗，凡事務行止自主憂患，自當經營50餘載，不能創立大業
    ，命運如何！迄今年拜80，去日不遠，思想台地所立產業既
    係吾名，念兄弟乃同胞手足，若不將埔園田屋分撥畫一，有
    恐日後叔姪相爭滋事，爰於嘉慶11年11月初1日 ，席請族戚
    人等前來，將台創置園埔田屋逐一開明」、「吾今將此一田
    園田屋作10大股分撥，峰座分2 股，生為飲食，死為葬費。
    崙弟座分2 股，阜弟座分1 股，康弟座分1 股，巍弟與岸弟
    座分共1 股，京元兄弟4 人座分共2 股，仍1 股歸我父母為
    嘗」等語（原審卷第302 頁、第322 頁）。由此足見在台所
    立產業雖以「劉達峰」為名，然劉達峰亦不否認其他各房兄
    弟對於在台所立產業亦有貢獻，因而於鬮分家產時，其他5
    兄弟乃分得一半之財產。此外，劉華生之子（六大房）更抽
    出其家產之一部分（十分之一）為公業財產，在先祖（劉華
    生）死亡時應以劉華生派下各房為設立人，是劉華生之後代
    子孫均有派下權。
  (2)再依六大房子孫於清朝道光22年所共立之「合同書」略稱：
    「昔年父達峰與叔達阜、達巍、達康、達崙、達岸兄弟來台
    在中壇庄居住，艱苦備嘗，創有田業，一時安居」、「當日
    所創之業，原撥有分單於兄弟各耕理管，以成收穫，至於伙
    房門首之田，并屋後直透北尾河唇之田，撥明歸于華生公，
    永為嘗祀及後眾叔姪等典。至去中肚北尾圳前，三節存有門
    首一過屋後二坵，各分耕種，仍未有歸嘗，前舉雖美，總是
    虛設，爰是壬寅秋季六房人等前來商議，此歸嘗之田，各家
    俱要逐一交出，以為祭祀之資，嗣後永不得覆耕，要眾眾
    收，華生公嗣內人，亦不得耕另招別佃，每年所收之谷
    ，除寄回內地年節清明之費用外，仍存谷碩若干，眾議殷實
    人收儲放生，將來積少成多，不惟祭祀有資，而且祖風亦丕
    振矣，但願我後人，務須同心協力，毋猜嫌而起爭端，毋肥
    己而廢祖宗」（原審卷第25 8頁），足見於「祭祀公業劉華
    生」成立後，因有人積欠「祭祀公業劉華生」田租，因此「
    祭祀公業劉華生」之派下員乃開會訂立合同，規定祭祀公業
    之田地無論何人耕種均應繳田租，每年田租應歸祭祀公業所
    有各情，且當時簽立合同之六大房子孫有劉淮東等14人，其
    中劉伸麟乃被上訴人之16世祖先，從而，於清朝道光22年時
    ，劉伸麟應屬「祭祀公業劉華生」之派下員乙節，甚為明瞭
    ，上訴人雖辯稱合同內具名之所謂「六大房人」，計有劉淮
    東、劉海東、劉京揚、祿圓等人，均非屬劉達峰及劉達崙、
    劉達阜、劉達康、劉達巍、劉達岸等六位兄弟之六個房份之
    子孫云云，縱令屬實，惟觀之合同內容所載：「昔年父達峰
    與叔達阜、達巍、達康、達崙、達岸兄弟父達峰與叔達阜、
    達巍、達康、達崙、達岸兄弟來台在中壇庄居住，艱苦備嘗
    ，創有田業」、「當日所創之業，原撥有分單於兄弟各耕理
    管，以成收穫」等語，益見公業財產係劉華生之六子所共同
    爭來家產之一部。再參以嗣於日據時代之大正2 年（即民國
    2 年）7 月3 日，因「劉達峰」一房之子孫否認被上訴人之
    祖先（劉達崙）係「祭祀公業劉華生」之派下員，兩房子孫
    發生爭執，並向官府提起訴訟，嗣經龍肚區長鍾連福、彌濃
    區長宋守四兩位區長調解後始達成和解。依該「和解書」記
    載：「右者公業劉華生公嘗左記派下承認人一班共業同等關
    係均無大小」（原審卷第17頁至第19 頁）， 而和解當事人
    為劉昆生等35人（其中劉桂華、劉連水等人為被上訴人之18
    世祖先），堪認於民國2 年時「劉達峰」一房之子孫已承認
    「劉達崙」一房之子孫對「祭祀公業劉華生」有派下權存在
    。上開合同書及和解書，紙質泛黃破舊，已經原審勘驗屬實
    （原審卷第291 頁），而和解書並有蓋章，是客觀上該文件
    顯非被上訴人當今所偽造，上訴人辯稱上開合同書及和解書
    ，既無官方證明，亦無任何印信或文件為佐，上訴人否認其
    真正云云，尚無可採。至上訴人主張被上訴人先祖共有劉仁
    然、劉長然、劉慶然等三房，劉仁然之下為劉桂華，劉長然
    之下為劉連水，劉慶然之下有劉新春、劉炳春，何以僅劉桂
    華、劉連水參與和解，劉新春、劉炳春或其後人均未參與和
    解？甚至劉新春提名之後又劃除云云，亦僅能證明劉新春、
    劉炳春不願參與和解，但並不影響「劉達峰」一房之子孫已
    承認「劉達崙」一房之子孫對「祭祀公業劉華生」有派下權
    存在之事實，是上訴人上開辯解，亦無可採。
  (3)又被上訴人並無劉達崙祭祀公業，為上訴人所不爭，而「祭
    祀公業劉華生」名下有土地37筆，「祭祀公業劉達峰」名下
    有土地15筆，此有原審向高雄縣美濃鎮公所調取之「祭祀公
    業劉華生財產清冊」（原審卷第159 頁）及「祭祀公業劉達
    峰財產清冊」（原審卷第161 頁）在卷可參，上開二祭祀公
    業既不相同，被上訴人既身為劉華生之後代子孫，客觀上自
    難排除被上訴人對「祭祀公業劉華生」之派下權利。另有關
    美濃鎮公所存查之祭祀公業劉華生沿革所書「本公案係由京
    堡公、京元公、京魁公、京兆公依達峰公之遺囑於清嘉慶年
    間創立」等語，係上訴人於73年為向美濃鎮公所陳報而製作
    ，其並未有任何相關之遺囑或證據，是其上開記述，亦難為
    有利於上訴人之認定。
  (4)上訴人主張「祭祀公業劉華生」係由劉達峰獨自設立等情，
    並未提出任何積極證據以資證明，自無可採。
  2.綜上，足認「祭祀公業劉華生」係劉華生之六子所共同設立
    。劉華生有劉達峰、劉達崙、劉達阜、劉達康、劉達巍、劉
    達岸等6 子，為兩造所不爭。而被上訴人等16人均為劉達崙
    之派下子孫，已經上訴人自認（原審卷第242 、273 頁、本
    院卷(一)62頁），上訴人事後辯稱：被上訴人並非劉華生公之
    後代子孫，亦非劉達崙之後代子孫云云，殊無可採。被上訴
    人既屬設立人「劉達崙」之子孫，則其請求確認渠等對於「
    祭祀公業劉華生」有派下權存在，洵屬有據，應予准許。
  (二)被上訴人於88年以前，是否對系爭「祭祀公業劉華生公嘗」
    管理人向主管機關申報派下員公告時，均無異議，而喪失其
    派下權利？
    查，被上訴人主張劉華生祭祀公業從民國1 年至今都是由大
    房即劉達峰之子孫在做管理人，且未開會，未經選舉，自認
    為管理人。管理人由劉鼎生於清末民初開始擔任，再由其子
    劉錦傳擔任，再由其孫女劉英美擔任，由於劉英美為女生不
    能任管理人，便由劉英美私自指定劉信男為管理人，皆未經
    派下員選舉，也沒有開過派下員大會等情，為上訴人所不否
    認。至上訴人辯稱：73年重新製作派下員名冊呈報鎮公所轉
    高雄縣政府公告1 個月，被上訴人未於1 個月內異議，而喪
    失其派下權利云云，則為被上訴人所否認。經查，上訴人呈
    報「祭祀公業劉華生」之相關資料予美濃鎮公所時，其將「
    祭祀公業劉華生」與「祭祀公業劉達峰」同列（原審卷第
    142 頁以下），且其兩個祭祀公業合併在一起，被上訴人不
    知對那一個公業提出異議。況且劉華生祭祀公業之土地被徵
    收後，被上訴人曾向當時代管理人劉英美對於其未將被上訴
    人列入劉華生派下員提出異議，此經證人劉英美到庭證述在
    卷（原審卷第348 頁），是上訴人所辯被上訴人均未對派下
    權提出異議，亦與事實不符，並有被上訴人提出異議書及劉
    信男之信函可稽（原審卷第206 至208 頁），又上訴人空言
    否認劉英美所為被上訴人曾對其未將被上訴人列入劉華生派
    下員提出異議之證詞，亦不可採，況派下權有無之私權爭執
    ，應由司法機關決之，行政主管機關受理派下權申報所為之
    公告，為其行政管理措施，異議與否不影響派下權之得喪。
    依上說明，足見上訴人所辯被上訴人於88年以前，對系爭「
    祭祀公業劉華生公嘗」管理人向主管機關申報派下員公告時
    ，均無異議，而喪失其派下權利云云，即無可採。
六、綜上所述，本件上訴人既無法證明「祭祀公業劉華生」，係
    由劉達峰獨自設立，而依被上訴人所提之證據，已足以證明
    「祭祀公業劉華生」應係劉華生之子孫所共同設立。從而，
    被上訴人依法訴請確認被上訴人對於祭祀公業劉華生之派下
    權存在，為有理由，應予准許。原審為被上訴人勝訴之判決
    ，並無不合。上訴意旨指摘原判決不當，求予廢棄改判，為
    無理由，應予駁回。
七、據上論結，本件上訴為無理由，依民事訴訟法第449條第1項
    、第78條，判決如主文。
中    華    民    國    95    年    1     月    27    日
                              民事第五庭
                                  審判長法官     蔡明宛
                                  法      官     黃國川
                                  法      官     曾錦昌
以上正本證明與原本無異。
如對本判決上訴，須於判決送達後20日內向本院提出上訴狀，其
未表明上訴理由者，應於上訴後20日內向本院提出上訴理由書（
均須按他造當事人之人數附繕本）。上訴時應提出委任律師或具
有律師資格之人之委任狀，並依附註條文規定辦理。
中    華    民    國    95    年    1     月    27    日
                                  書  記  官    郭蘭蕙
附註：
民事訴訟法第466 條之1 ：
對於第二審判決上訴，上訴人應委任律師為訴訟代理人，但上訴
人或其法定代理人具有律師資格者，不在此限。
上訴人之配偶、三親等內之血親、二親等內之姻親，或上訴人為
法人、中央或地方機關時，其所屬專任人員具有律師資格並經法
院認適當者，亦得為第三審訴訟代理人。第1 項但書及第2 項情
形，應於提起上訴或委任時釋明之。


司法院資訊處製作；財團法人民間司法改革基金會備份。
